臺灣高等法院民事判決
109年度上字第941號
上  訴  人  
即被上訴人  荊延平  
被上訴人即  
上  訴  人  荊玲玲  
兼上一人之
訴訟代理人  荊珊珊  
上列當事人間請求返還不當得利等事件，兩造對於中華民國109
年3月30日臺灣臺北地方法院108年度訴字第3752號第一審判決各
自提起上訴，本院於109年9月23日言詞辯論終結，判決如下：
    主      文
兩造上訴均駁回。
第二審訴訟費用由兩造各自負擔。
    事實及理由
一、上訴人荊延平主張：坐落新北市○○區○○路000○0號2樓房屋（
    下稱系爭房屋）為伊所有，原由兩造母親許匡明得伊同意而
    居住，詎上訴人荊玲玲、荊珊珊（下稱荊玲玲等2人）於民
    國101年8月間以探視許匡明為由，未經同意強行入住系爭房
    屋，伊於其等101年8月3日入住之始即寄存證信函要求遷出
    ，待許匡明於107年3月29日死亡後，伊再於同年4月20日、5
    月7日函請其等遷出，乃荊玲玲等2人均置之不理，至108年4
    月30日始行遷出。荊玲玲等2人自101年8月至108年4月間無
    權占有系爭房屋共81個月，每月受有相當於租金新臺幣（下
    同）2萬5,000元之不當得利，爰依民法第179條規定，請求
    荊玲玲等2人返還不當得利共202萬5,000元，原審判決荊玲
    玲等2人應給付荊延平31萬7,813元，駁回荊延平其餘之訴。
    兩造對其敗訴部分，均聲明不服，各自提起上訴。荊延平上
    訴聲明：㈠原判決駁回荊延平後開第2項之訴部分廢棄。㈡荊
    玲玲等2人應再給付荊延平30萬9,904元。對荊玲玲等2人上
    訴之答辯聲明：上訴駁回。（荊延平逾上開請求金額部分未
    聲明不服。）
二、荊玲玲等2人則以：系爭房屋於90年間建成後，荊珊珊與父
    親荊煥然於90年5月間先遷入同住，當時母親許匡明與荊玲
    玲在美國同住，至91年間始遷入系爭房屋。系爭房屋原登記
    為許匡明所有，嗣荊煥然於99年1月31日病逝後，荊延平趁
    許匡明短期前往美國期間，向荊珊珊索討所保管之父母房地
    權狀、銀行存摺，偽造相關文件後將系爭房屋所有權移轉登
    記予荊延平，並常辱罵荊珊珊，荊珊珊不堪其擾，於100年
    間請荊玲玲自美回台，共同居住系爭房屋照顧許匡明，許匡
    明曾向伊等承諾「你們可以永遠住下去」等語。嗣許匡明因
    患有老年癡呆，欠缺意思能力，經臺灣新北地方法院（下稱
    新北地院）以101年度輔宣字第33號宣告監護，並選定荊珊
    珊為其監護人，荊玲玲亦一同照顧許匡明之生活起居，荊延
    平於臺灣板橋地方法院（更名為新北地院）100年度家護抗
    字第149號保護令事件中，交付系爭房屋鑰匙與荊玲玲，讓
    伊等無償使用，於本院104年度重上字第840號事件調解過程
    中，對荊珊珊承諾伊等得與許匡明無償居住系爭房屋，直至
    許匡明百年後再說等語，是荊延平已同意由伊等無償使用系
    爭房屋。又許匡明於107年3月29日去世後，因荊延平執意要
    求檢察官解剖許匡明之遺體，為求圓滿，必須依對年習俗，
    將牌位供奉系爭房屋大廳中，滿1年始得遷移，伊等因而至1
    08年4月28日始遷出。伊等僅使用一個房間，荊延平之物品
    堆滿佔用2個房間，故伊等未占用系爭房屋全部，不應負擔
    房屋全部租金，另本件以每月2萬4,508元計算系爭房屋之不
    當得利，實屬過高，應以土地及房屋總價額之年息1%計算始
    合理等語，資為抗辯。荊玲玲等2人上訴聲明：㈠原判決不利
    於荊玲玲等2人部分廢棄。㈡上開廢棄部分，荊延平在第一審
    之訴駁回。對荊延平上訴之答辯聲明：上訴駁回。
三、查荊玲玲等2人自101年8月間起居住系爭房屋，至108年4月2
    8日遷出等情，為兩造所不爭（見原審卷第123、314頁），
    可信為真。
四、荊延平主張其為系爭房屋所有權人，荊玲玲等2人無權占有
    系爭房屋，受有相當於租金之不當得利等情，為荊玲玲等2
    人所否認，並以前詞置辯。經查：
  ㈠按不動產物權經登記者，推定登記權利人適法有此權利，民
    法第759條之1第1項定有明文。荊延平以買賣原因，於99年5
    月14日登記為系爭房屋所有權人，有系爭房屋登記謄本可查
    （見原審卷第143頁），故依法推定荊延平為系爭房屋所有
    權人。雖荊玲玲等2人稱荊延平於99年間趁許匡明短期前往
    美國時，偽造文書私自將系爭房屋移轉登記云云，惟許匡明
    以荊延平於99年間向荊珊珊表示欲至國防部領取配偶薪津半
    俸事宜，需要伊之身分證、印章辦理等，經荊珊珊交付伊之
    身分證及印章後，偽造不動產買賣契約書，將系爭房屋之所
    有權移轉登記自己名下等為由，依不當得利法律關係起訴請
    求荊延平塗銷系爭房屋所有權移轉登記並返還許匡明，經新
    北地院以104年度訴字第342號民事判決駁回許匡明之請求，
    許匡明不服提起上訴，經本院104年度重上字第840號民事判
    決駁回上訴而確定；上開確定判決認定：許匡明於99年4月
    間仍有相當意思能力，其同意將系爭房屋賣予荊延平，雙方
    合意辦理系爭房屋所有權移轉登記予荊延平等（見原審卷第
    51至75頁），是荊延平自99年5月14日確起為系爭房屋所有
    權人；此外，荊玲玲等2人並未提出其他事證可證明荊延平
    非系爭房屋所有權人，無從為其等有利之認定。
　㈡按所有人對於無權占有或侵奪其所有物者，得請求返還之，
    民法第767條第1項前段定有明文。受僱人、學徒、家屬或基
    於其他類似之關係，受他人之指示，而對於物有管領之力者
    ，僅該他人為占有人。民法第942條定有明文。是占有輔助
    人僅係占有人之機關，其本身並非占有人。有最高法院104
    年度台上字第137號民事判決意旨可參，所謂家屬者，指家
    中除家長外之人，而家長如未經親屬團體推定者，以家中最
    尊輩者為之，此觀民法第1123條第2項、第1124條規定自明
    。故成年子女為照顧年邁父母而共同生活者，該成年子女係
    與年邁父母以永久共同生活為目的而同居，且具親屬關係，
    係該年邁父母之家屬，該年邁父母既仰賴成年子女照顧生活
    並協助打理相關事宜，應認成年子女係基於年邁父母之指示
    ，對其等共同居住房屋有管領力，屬於年邁父母之占有輔助
    人。查：
　⑴系爭房屋原登記為許匡明所有，荊煥然、荊珊珊於90年間遷
    入居住，許匡明於91年間自美國返臺搬入同住等，為兩造所
    不爭執（見原審卷第123至124頁），當時荊珊珊與父母同住
    ，照顧父、母之生活起居，係許匡明之家屬。雖荊延平於99
    年5月14日受讓系爭房屋所有權，惟荊延平自承同意許匡明
    在世期間可居住系爭房屋（見原審卷第124、314頁），故許
    匡明有占用系爭房屋之正當權源，對系爭房屋有管領力，荊
    珊珊為其家屬，經許匡明指示為其占有輔助人。因許匡明身
    體狀況惡化，記憶功能明顯減退，疑似失智症，經三軍總醫
    院心臟內科診斷為重度僧帽瓣逆流合併心臟衰竭、心房振顫
    等，有診斷證明書、門診病歷、電腦斷層掃描報告及譯本可
    稽（見原審卷第230至240頁），荊珊珊於100年間請求荊玲
    玲協助照顧許匡明遷入系爭房屋，其後荊玲玲等2人與許匡
    明共同生活，僱用外籍看護一同照顧許匡明，由荊珊珊負擔
    全家生活費用，許匡明受照顧情形良好等，亦有板橋地院10
    1年度輔宣字第33號卷宗、新北市政府社會局102年4月25日
    北社障字第1021449710號函、102年5月31日北社障字第1021
    935795號函、所附雙和社會福利服務中心個案處理報告、財
    團法人廣青文教基金會102年7月8日廣青智字第102097號函
    及所附個案摘要表可佐（見原審卷第249至260頁），可知荊
    玲玲於100年間開始與許匡明、荊珊珊同住，係為一同照顧
    許匡明之生活起居，衡以常情，父母如在病中，均盼望有子
    女陪伴，可認許匡明應有同意荊玲玲等2人與之同住，是荊
    玲玲等2人應為許匡明之占有輔助人，得占有使用系爭房屋
    ，應可認定。
  ⑵荊玲玲等2人照確有顧許匡明，此由新北地院101年度輔宣字
    第33號輔助宣告事件經囑託亞東紀念醫院精神科張良慧醫師
    於102年3月間進行精神鑑定，認定許匡明因老年失智症併有
    憂鬱症狀，自我照顧包括上廁所、行動、吃飯都需要仰賴他
    人，認知功能明顯缺損，特別關於金錢及理財方面，判斷能
    力均有障礙並缺乏社交技巧，致無法獨立管理處分自己事務
    及經濟，使其不能為、受意思表示，且其精神狀態回復至病
    前水準之可能性偏低等情，有上開輔助宣告事件102年3月1
    日筆錄、精神鑑定報告書、鑑定人結文等可稽（見原審卷第
    242至248頁），該案經新北地院於102年8月23日裁定對許匡
    明為監護宣告，並選定荊珊珊為其監護人。嗣荊延平及荊莉
    莉於105年間聲請改定許匡明之監護人，經新北地院以105年
    度監宣字第514號受理，囑託社工進行訪視，認許匡明於105
    年間仍由荊玲玲等2人照顧，其家中生活環境乾淨明亮，且
    房內無異味，荊玲玲等2人對許匡明之飲食有所規劃，要求
    外籍看護每天定時為許匡明按摩四肢，並固定攙扶許匡明進
    行運動、至公園散心，荊珊珊並明確表明監護意願，認為其
    已長期照顧許匡明多年，希望能多陪伴照顧許匡明等情，有
    新北市政府社會局105年7月21日新北社工字第1051375100號
    函及所附雙和社會福利中心個案處理報告可按（見原審卷第
    264至266頁），新北地院據此裁定駁回荊延平及荊莉莉改定
    監護人之聲請，再經106年度家聲抗字第1號駁回荊延平之抗
    告而確定，有裁定書可憑（見原審卷第77至94之2頁）。是
    荊玲玲等2人嗣後仍持續照顧許匡明之生活起居，於許匡明
    在世時，其占有輔助人之地位並未改變。荊延平主張荊玲玲
    等2人於許匡明在世時之101年8月3日至102年8月23日均無權
    占有系爭房屋云云，即屬無據。
　⑶許匡明於107年3月29日死亡，有個人基本資料可查（見原審
    卷第169頁），自其死亡翌日107年3月30日起，荊玲玲等2人
    已非許匡明之占有輔助人，其等繼續居住於系爭房屋內，至
    108年4月28日始遷出，在此期間，荊玲玲等2人除占有系爭
    房屋之專有部分外，占有系爭房屋所配置之共有部分，並無
    占有系爭房屋之正當權源。又兩造不爭執系爭房屋所配置地
    下停車位為荊延平所使用（見原審卷第315頁），此地下停
    車位即非荊玲玲等2人所占有。荊延平於許匡明死亡後，於1
    07年間即起訴請求荊玲玲等2人自系爭房屋遷出，經新北地
    院以107年度重訴字第533號民事判決，認定荊玲玲等2人無
    占有系爭房屋之正當權源，判決命荊玲玲等2人遷出系爭房
    屋確定在案，有該判決及確定證明書在卷可查（見新北地院
    卷第11至17頁），故荊玲玲等2人於上開期間確無占有系爭
    房之正當權源。
　⑷荊玲玲等2人辯稱：其等僅使用屋內一間房間，並未使用其他
    房間，且荊莉莉回國時亦可居住。荊延平於板橋地院100年
    度家護抗字第149號保護令事件中，交付系爭房屋鑰匙與荊
    玲玲，讓荊玲玲等2人無償使用，因荊延平執意要求檢察官
    將許匡明遺體解剖，為求圓滿，必須依對年習俗，將其牌位
    供奉系爭房屋大廳中，滿1年始得遷移，故荊玲玲等2人必須
    居住於系爭房屋云云。惟荊莉莉否認有使用系爭房屋（見原
    審卷第166頁），而荊玲玲等2人所提出之房間照片（見本院
    卷第123至131頁），無從認定使用人為何，荊玲玲等2人復
    未證明荊莉莉於許匡明死亡後曾居住系爭房屋內，故無從為
    其等有利之認定。另保護令裁定理由認：荊玲玲願意照顧許
    匡明，其請求荊延平交付系爭房屋鑰匙，為荊玲玲日常生活
    所必須，因認有核發該項保護令之必要等（見原審卷第99至
    102頁），足見保護令之諭知係以荊玲玲等2人繼續照顧許匡
    明為前提，荊延平縱配合履行，難認同意荊玲玲等2人於許
    匡明死亡後得繼續居住系爭房屋。而對年習俗僅為民間信仰
    ，期間不宜喬遷新居，係彰顯家屬對先人之哀思，難認可為
    占有他人房屋之正當權源，是其等2人上開所辯，並不可採
    。
  ㈢按無法律上之原因而受利益，致他人受損害者，應返還其利
    益；但依其利益之性質或其他情形不能返還者，應償還其價
    額。民法第179條、第181條但書定有明文。無權占有他人不
    動產，可能獲得相當於租金之利益，為社會通常之觀念，其
    所得利益之價額即應以租金計算。有最高法院61年度台上字
    第1695號民事判決意旨可參。又城市地方房屋之租金，以不
    超過土地及其建築物申報總價年息百分之十為限；此所謂土
    地及建築物之總價額，土地價額依法定地價，建築物價額依
    該管直轄市或縣（市）地政機關估定之價額；所謂法定地價
    ，指土地所有權人依土地法所申報之地價，土地法第97條第
    1項、第148條、土地法施行法第25條定有明文。查：
　⑴系爭房屋總面積135.04平方公尺，其附屬建物（陽台）面積2
    2.07平方公尺，共有部分有：①新北市○○區○○段0000○號，總
    面積7,090.47平方公尺，權利範圍10,000分之61、折合面積
    43.25平方公尺；②新北市○○區○○段0000○號（即地下停車位
    ），總面積4,966.38平方公尺，權利範圍213分之1、折合面
    積23.32平方公尺等情，有系爭房屋登記謄本可稽（見原審
    卷第143至145頁），是系爭房屋（含地下停車位）之總面積
    為223.68平方公尺。據新北市政府地政局109年1月17日新北
    地價字第1090102235號函認系爭房屋於107年3月29日之建物
    （含地下停車位）現值為576萬4,779元（見原審卷第215至2
    19頁）。荊玲玲等2人並未占用地下停車位，故依面積比例
    扣減，系爭房屋（不含地下停車位）之建物現值應為516萬3
    ,766元（5,764,779×（223.68－23.32）/223. 68≒5,163,766
    ，元以下四捨五入，下同）。至於系爭房屋之基地部分，新
    北市○○區○○段00地號土地，總面積為4,579.47平方公尺，系
    爭房屋配賦之權利範圍為100,000分之607、折合面積為27.8
    平方公尺（見原審卷第147至149頁），因荊玲玲等2人未占
    有系爭房屋附屬之地下停車位，地下停車位基地權利範圍與
    系爭房屋一併計算，未另為登記，故基地應有部分折合面積
    依面積比例扣減後為24.9平方公尺（27.8×《223.68－23.32》/
     223.68≒24.9）。該土地最近期即107年1月之申報地價為每
    平方公尺2萬8,837元，有土地地價查詢資料可據（見原審卷
    第297頁），是系爭房屋（不含地下停車位）之基地申報地
    價為71萬8,041元（28,837×24.9≒718,041元）。據此，系爭
    房屋（不含地下停車位）之土地及建築物總價額為588萬1,8
    07元（5,163,766＋718,041＝5,881,807元）。
  ⑵審酌系爭房屋位於新北市永和區，鄰近永和四號公園，距離
    捷運永安市場站約須步行7分鐘，距離永安公有零售市場約
    須步行2分鐘，有GOOGLE地圖查詢結果可憑（見原審卷第223
    至227頁），因系爭房屋位於14層樓公寓大廈之2樓，其窗外
    正對變電箱，為兩造所不爭（見原審卷第315頁），認系爭
    房屋每年租金應以其土地及房屋總價額年息5%為適當；是荊
    玲玲等2人無權占有系爭房屋（不含地下停車位）每月所受
    相當於租金之不當得利數額為2萬4,508元（5,881,807×5%÷1
    2≒24,508），其等自107年3月30日起至108年4月28日止，無
    權占有系爭房屋（不含地下停車位）共1年又30日（107年3
    月共2日，107年4月至108年3月為1年，108年4月共28日），
    其所受不當得利數額為31萬7,813元（24,508×（12＋30/31）
    ≒317,813）。荊延平請求荊玲玲等2人返還相當於租金之不
    當得利，於此範圍內為有理由，應與准許；逾此範圍之請求
    ，則屬無據。荊玲玲等2人抗辯租金過高，應以土地及房屋
    總價額年息1%計算始合理云云，尚不足採。
五、綜上所述，荊延平主張荊玲玲等2人無權占有系爭房屋（不
    含地下停車位），依民法第179條規定請求荊玲玲等2人給付
    31萬7,813元，為有理由，應予准許，逾此範圍之請求，則
    無理由，應予駁回。原審就上開應准許部分，為荊玲玲等2
    人敗訴之判決，就上開不應准許部分，駁回荊延平之請求，
    均無不合。兩造各就敗訴部分，提起上訴指摘原判決此部分
    不當，聲明廢棄改判，均無理由，應駁回其等之上訴。
六、本件事證已臻明確，兩造其餘之攻擊或防禦方法及所用之證
    據，經本院斟酌後，認為均不足以影響本判決之結果，爰不
    逐一論列，附此敘明。
七、據上論結，本件兩造之上訴，均為無理由，依民事訴訟法第
    449條第1項、第78條，判決如主文。 
中　　華　　民　　國　　109 　年　　10 　　月　　13 　日
                  民事第十九庭  
                      審判長法  官  魏麗娟
                            法  官  陳慧萍
                            法  官  潘進柳
正本係照原本作成。
不得上訴。
中　　華　　民　　國　　109 　年　　10　　月　　14　　日

　　　　　　　　　　　　　  書記官  廖婷璇